臺灣高等法院刑事判決　　　　　　　　　　　　　九十二年度上訴字第三四六七號
　　上　　訴　　人
　　即　自　訴　人　甲○○
　　被　　　　　告　丙○○
　　　　　　　 　　 乙○○
　　共同選任辯護人　周福珊　律師
右上訴人因被告誣告等罪案件，不服臺灣板橋地方法院九十一年度自更字第二號，中
華民國九十二年六月九日第一審判決，提起上訴，本院判決如左：
    主  文
原判決關於丙○○部分撤銷。
丙○○被訴偽證部分自訴不受理，其他被訴部分無罪。
其他上訴駁回。
    理  由
一自訴要旨：
　上訴人提起自訴，指被告丙○○、乙○○共同基於偽造文書之概括犯意，先於民國
  八十四年一月十七日，合謀推由乙○○假冒上訴人名義偽造陳情書，提出臺北縣政
  府都市計劃課行使，申請暫緩審議簡榮焜申設加油站案件；繼而承前犯意，推由丙
  ○○於同年四月七日上午九時三十分，在臺北縣都市計劃課會議室該縣政府協調會
  會議簽到紀錄上，冒稱上訴人之代理人，簽署「代丙○○」字樣，據以行使出席，
  足以生損害於上訴人。被告丙○○嗣於八十六年十一月八日，捏造不實事由，誣指
  上訴人利用其急於開設加油站需地甚急，誆稱提供坐落臺北縣板橋市○○段三○二
  地號土地出售，致其陷於錯誤而交付面額新臺幣（下同）一百萬元定金支票、涉有
  詐欺取財罪嫌云云，向臺灣板橋地方法院檢察署誣告上訴人，經檢察官誤為起訴。
  丙○○、乙○○於前開誣告案件偵審期間，復於八十七年十一月五日（原自訴狀誤
  為十月五日，併予更正）檢察官偵查中均為虛偽陳述，謊稱八十四年一月十日在代
  書事務所等了一個上午未見上訴人，後來去上訴人住處等了很久，上訴人才回來說
  林茂芳不在云云。丙○○並承前偽證犯意，續於臺灣板橋地方法院八十八年一月二
  十五日開庭審理時，為相同之不實陳述，又丙○○明知乙○○於八十三年十二月十
  五日申請設立加油站，竟於該案偵查中供稱係於八十四年一月提出申請，以上誣告
  、偽證及不實供述之行為，均以明知不實之事項使公務員登載於職務上所掌之訊問
  筆錄，上訴人因而遭法院判處有期徒刑九月確定。因認被告二人涉有偽證、行使偽
  造私文書、使公務員登載不實罪嫌，丙○○另涉嫌誣告罪嫌，求依方法結果牽連關
  係各從一重處斷。
二本院之判斷：
　(一)乙○○部分：
　  犯罪事實一部提起自訴者，如他部為不得自訴之罪，必該不得自訴之罪較得自訴
    之罪為輕輕重相等時，始得提起自訴（參照最高法院四十七年台上字第一二九二
    號判例）。刑法第一百六十八條之偽證罪，雖足使採證錯誤、判斷失平，導致司
    法喪失威信，但此種虛偽之陳述，在他人是否因此被害，尚繫於執行審判或偵查
    職務之公務員採信其陳述與否而定，並非因偽證行為直接或同時受有損害，即與
    刑事訴訟法第三百十一條所稱之被害人並不相當，其為不得提起自訴之罪，自不
    待言，亦經最高法院著有二十年渝上字第八九三號判例。本件上訴人主張被告乙
    ○○涉犯刑法第一百六十八條之偽證罪嫌、第二百十四條之使公務員登載不實罪
    嫌以及第二百十六條、第二百十條之行使偽造私文書罪嫌，並依牽連犯之裁判上
    一罪關係求予論科。所訴使公務員登載不實及行使偽造私文書罪名雖非不得自訴
    ，但具有裁判上一罪關係之他部偽證罪名既屬不得自訴，且法定刑度均較前開得
    提起自訴各罪為重，據上說明，應認全案不得自訴。原判決據此判決乙○○部分
    自訴不受理，適用法則並無不當。此部分上訴論旨徒執己見聲明不服，求予撤銷
    改判，為無理由，應予駁回。
　(二)丙○○部分：
    1.被告丙○○否認有上訴人所指各項犯行，辯稱：上訴人與林茂芳共同假藉提供
      加油站用地出售，向其詐欺取財一案，業經法院判處罪刑確定，其在前案偵審
      中所為申告及陳述皆與事實相符，並無虛妄。至於上訴人所稱陳情書，乃係依
      據上訴人及其父許俊男同意而提出，縣政府所召集之協調會亦係受上訴人通知
      而前往參加，均無如上訴人所稱偽造文書情形等語。
    2.刑法第二百十四條所謂使公務員登載不實事項於公文書罪，須一經他人之聲明
      或申報，公務員即有登載之義務，並依其所為之聲明或申報予以登載，而屬不
      實之事項者，始足構成，若其所為聲明或申報，公務員尚須為實質之審查，以
      判斷其真實與否，始得為一定之記載者，即非本罪所稱之使公務員登載不實（
      參照最高法院七十三年台上字第一七一○號判例）。本件上訴人指被告丙○○
      於所申告之刑事案件偵審中，以內容不實之供述使公務員登載於訊問筆錄，指
      其涉有刑法第二百十四條之罪嫌，惟查訴訟當事人或關係人於刑事訴訟程序中
      所為供述，受理偵審機關對其內容是否屬實既有查明之義務，據上說明，當然
      無從構成使公務員登載不實罪名。上訴人此部分所訴顯有誤解，先予指明。
    3.偽造私文書罪以捏造他人名義制作文書為構成要件之一，若於他人並未在場之
      情形代為簽名署押，而於該名押之下附註表明代理意旨之文義，既已足可證明
      此項名押並非本人所簽，即與捏造他人名義之條件不合（參照最高法院二十六
      年渝上字第一二五號判例），自不生偽造私文書或行使偽造私文書之問題。上
      訴人指被告二人於八十四年四月七日，合謀推由丙○○在臺北縣政府協調會之
      會議簽到紀錄上，冒稱上訴人之代理人，簽署「代丙○○」字樣，據以行使出
      席，訊據被告固然堅稱已獲上訴人授權出席，即依卷附會議簽到紀錄所載「陳
      情人（甲○○、乙○○）代丙○○」文義觀之（自字第二四五號卷第二十五頁
      ），被告既已明示代理簽到意旨並以自己名義簽署，顯然亦無構成偽造私文書
      或其行使罪名之餘地。
    4.關於上訴人所指陳情書（自字第二四五號卷第二十三頁）究竟是否出於被告合
      謀偽造，兩造固然各執其詞，惟查：自訴人之指訴既係以使被告受刑事訴追為
      目的，是其陳述是否與事實相符，仍應由其另依刑事訴訟法第三百二十九條、
      第一百六十一條第一項規定善盡舉證責任，且經調查其他證據足認確與事實相
      符，始得據為不利被告之判斷基礎。卷查該陳情書所載自訴人聯絡地址與電話
      號碼，業經上訴人在原審自承並無訛誤（見自更卷第八十一頁），倘係被告未
      經授權妄冒他人名義制作，似此揭載被冒名者真實資料以供受理陳情機關通知
      聯繫之作為，寧非自暴偽冒犯行，衡情顯無可能，應認被告所辯事出上訴人與
      許俊男父子授權尚屬可採。上訴人空言否認授權被告提出陳情，對於前開明顯
      有利被告之合理懷疑，並未提出任何足可證明被告犯罪之積極證據，此部分亦
      難遽為不利被告之認定。
    5.刑法第一百六十九條第一項之誣告罪，須其申告內容出於憑空捏造，始能成立
      。查被告丙○○於於八十六年十一月八日，指上訴人與林茂芳假藉出售坐落臺
      北縣板橋市○○段三○二地號加油站用地為詞，向其詐取一百萬元定金，涉有
      詐欺取財罪嫌，具狀向檢察官提出告訴。經檢察官偵查起訴，原審法院以八十
      八年度易字第六○號審理結果，認定上訴人與林茂芳確曾於八十三年十二月間
      共同意圖為自己不法之所有，明知無法就前開地號土地出具土地使用同意書以
      供申設加油站，而於八十四年一月七日，故意隱瞞其事，佯與被告丙○○訂定
      買賣契約，向其收取彰化商面額一百萬元支票一紙，並於同年月九日提示付款
      ，冀圖於被告丙○○申設加油站遭臺北縣政府駁回而不再購地時主張違約沒收
      定金，嗣因上訴人不依約定交付土地使用同意書，且任令簡榮焜就上開地號土
      地相鄰之三一一、三一二、三一三地號土地申設加油站，被告丙○○始知受騙
      ，因而論處上訴人共同詐欺取財罪刑，復經本院八十八年度上易字第二七九四
      號判決予以維持確定在案。以上前案犯罪事實之認定，係以：上訴人自承曾與
      被告丙○○簽訂土地買賣契約並收取定金一百萬元，雖其否認蓄意詐財，但依
      證人李海所為證言，被告丙○○於締約當時，確已一再向上訴人表明申設加油
      站之購地目的，證人鄭德聖亦證實李海當時確係在場，證人陳定誠復就上訴人
      明知應八十四年一月十日交付土地使用同意書結證無誤，與雙方所訂土地買賣
      合約書第三條核無不合，因認被告丙○○所訴確與事實相符，並非專以被告丙
      ○○所為陳述為其判斷基礎。以上情形，業經調取本院八十八年度上易字第二
      七九四號上訴人所涉詐欺前案卷證核閱屬實。是被告丙○○在該案所為申告既
      屬信而有徵，上訴人指被告丙○○誣告，並未提出足可推翻前案判斷之具體事
      證，遑論積極證明被告丙○○有何虛構事實之犯意或行為。此部分所訴，亦無
      足取。
    6.原判決認定上訴人不能證明被告丙○○犯行使偽造私文書、使公務員登載不實
      及誣告各罪，雖非無見，但上訴人於提起自訴之初，即以書狀表明被告丙○○
      涉嫌偽證，而與上開涉嫌行使偽造私文書、使公務員登載不實及誣告事實一併
      提起自訴（自字第二四五號卷第三頁第十二行至第十七行），核與其在本院準
      備程序中表明確認之自訴事實範圍相符。所訴偽證罪名，依據前揭最高法院二
      十年渝上字第八九三號判例雖屬不得自訴，但原審對此已受請求事項未予裁判
      ，即屬無可維持。上訴人與得為自訴誣告罪名依裁判上一罪關係併提自訴，雖
      為法之所許，但得為自訴之他罪部分既經判決無罪，即與不得提起自訴之偽證
      部分不生裁判上一罪關係，原不得提起自訴之偽證部分仍應諭知不受理（參照
      最高法院八十六年度台上字第四六一一號、八十七年度台上字第一五七三號判
      決）。案經上訴，應由本院將此部分原判決撤銷，並依審理結果，分就得自訴
      與不得自訴罪名諭知無罪及不受理。
三適用之法律：
　刑事訴訟法第三百六十八條，第三百六十九條第一項前段、第三百六十四條、第三
  百三十四條、第三百四十三條、第三百零一條第一項。
中　　　華　　　民　　　國　　九十三　　年　　　五　　　月　　二十八　　日
                              臺灣高等法院刑事第十八庭
                                  審判長法  官　吳　敦
                                        法  官　梁宏哲
                                        法  官　林勤綱
右正本證明與原本無異。
如不服本判決，應於收受送達後十日內向本院提出上訴書狀，其未敘述上訴之理由者
並得於提起上訴後十日內向本院補提理由書（均須按他造當事人之人數附繕本）。
                                        書記官  王增華
中　　　華　　　民　　　國　　九十三　　年　　　五　　　月　　二十八　　日
